【裁判字號】    89,上訴,2439
【裁判日期】    891229
【裁判案由】    傷害致死
【裁判全文】
臺灣高等法院刑事判決                  八十九年度上訴字第二四三九號
    上  訴  人
    即  被  告  甲○○
    選任辯護人  龔維智
                徐揆智
右上訴人，因傷害致死案件，不服臺灣台北地方法院八十九年度訴字第五五三號，中
華民國八十九年六月十六日第一審判決（起訴案號：臺灣台北地方法院檢察署八十八
年度偵字第一七九三五號）提起上訴，本院判決如左：
    主      文
原判決撤銷。
甲○○傷害人之身體因而致人於死，處有期徒刑肆年。
    事      實
一、甲○○於民國八十八年八月二日凌晨三時許，與友人乙○○、丁○○（乙○○、
    丁○○部分業經台灣台北地方法院檢察署檢察官為不起訴處分確定）分別駕駛機
    車返家，行至台北市○○○路、撫遠街口，因遇紅燈乃併排暫停路口等待，適王
    瑋呈酒後駕駛車號ＣＨ－六二三六號自小客車、載同女友己○○自民權東路方向
    駛來，抵達上址時未能及時煞停車輛，致擦撞左前方甲○○騎乘之車號ＡＺＥ－
    八七五號重機車，造成甲○○人、車倒地，由於王瑋呈未下車察看，甲○○與乙○○、丁○○等人遂前去敲打駕駛座旁車窗，示意王瑋呈下車處理，經己○○代
    為下車察看並詢問賠償事宜，甲○○等人即表示如未能提出合理賠償方式便欲報
    警處理，王瑋呈突然下車開啟後車廂、拿出一支鋁質球棒朝甲○○等人走來，雖
    己○○加以勸阻仍無效，甲○○等人即與持棒之王瑋呈發生肢體拉扯，拉扯中王
    瑋呈手中之鋁棒遭甲○○奪走。詎甲○○奪得上開鋁棒後，能預見以鈍物敲擊人
    體頭部，可能會造成受擊者發生死亡結果，竟猶基於傷害之故意，旋持棒重擊王
    瑋呈左側顳部一下，致王瑋呈該處受有外傷併造成顱內血腫（左側蜘蛛膜、硬腦
    膜下出血、頭顱中線移位）等傷害，當場面部朝上、身體往後垂直倒地並失去意
    識，經送醫急救後，延於同年八月三日晚間八時許，因顱內出血不治死亡。
二、案經王瑋呈母親丙○○訴由台北市政府警察局松山分局報請台灣台北地方法院檢
    察署檢察官偵查起訴。
    理      由
一、訊據上訴人即被告甲○○對於右揭時間與友人乙○○、丁○○分別騎乘機車在上
    址暫停等候紅燈轉換時，因遭被害人王瑋呈駕駛車號ＣＨ－六二三六號自小客車
    自後方擦撞其所騎車號ＡＺＥ－八七五號重機車，造成其人、車倒地，由於發生
    擦撞後被害人並未下車察看，所以其便與友人乙○○、丁○○上前敲打駕駛座旁
    車窗，示意被害人下車處理，經車內乘客即被害人之女友己○○代為下車察看並
    詢問賠償事宜，其表示如未能提出合理賠償方式便欲報警處理後，被害人就突然
    下車開啟後車廂、拿出一支鋁質球棒朝其等人走來之事實固坦承不諱，惟矢口否
    認有何傷害致死犯行，辯稱：其並未搶取被害人手中鋁棒再敲擊被害人左側顳部
    致發生死亡結果之行為，當時被害人下車拿了鋁棒走過來時，其女友己○○曾加
    以阻止，然被害人不聽勸，並舉起球棒往其身上打過來，其有意搶伊鋁棒阻止，
    但阻止不了所以便用左手臂去阻擋，因為其右手拿著安全帽，並因此造成其左手
    背受傷，後來被害人又轉向去攻擊其友人乙○○，其便靠近要去阻止，此時被害
    人又轉過來舉起棒子要攻擊，當時他的棒子已經揮到一半，由於是突然地攻擊動
    作，所以其沒有躲開，而且左手因剛才被打會痛，所以便本能地用拿著安全帽的
    右手去擋，因為其站在被害人右前方約一步的距離，結果安全帽去擋時撞到他的
    右臉，然後他就面部朝上、身體往後垂直倒地不起，整個過程中其與友人均沒有
    搶被害人的鋁棒，是直到被害人倒地後其才有去拿，而安全帽自其下車後就一直
    拿在右手，後來並用以阻擋，所以被害人的右嘴角才會有淤傷，為何被害人會因
    此即倒地不起，可能是因為被害人喝醉酒造成腳部不穩，而測謊結果雖顯示其有
    說謊跡象，然其友人丁○○實際上並未毆打被害人，為何渠部分測謊結果亦顯示
    有說謊情事，可見該測謊結果並不準確，不能完全採信被害人女友己○○之說詞
    ，事實上其確實是因為遭到被害人的舉棒攻擊，所以才會有以安全帽阻擋之反擊
    行為，此乃對於被害人現在不法之侵害，而出於防衛自己生命之必要正當防衛行
    為，依法應屬不罰。又縱令被告犯罪，亦屬自首云云。
二、經查：
  (一)、被告於奪得被害人持有之鋁球棒後，持該鋁球棒毆擊被害人左顳部致死之事實
      ，迭據目擊證人己○○於事發當時由台北市政府松山分局交通分隊制作交通事
      故談話紀錄時，及於警訊、偵查及歷審中多次證述綦詳，己○○證述稱：被害
      人當日送伊返家途中，在上址擦撞到機車，前面有三位年輕人（即被告及乙○○、丁○○）下車敲打被害人車門，被害人在車內說不好意思，但人未下車，
      伊有下車看對方車子狀況，他們說車子剛板金好，伊便說要賠償多少錢，他們
      要求被害人下車，但被害人仍在車上，後來他們又說要叫警察來處理，結果被
      害人就下車到後車廂拿出鋁棒來，伊曾加以阻止，然後被害人就向他們幾人走
      過去，他們便一起過來阻止，當時被害人雖有舉起球棒但尚未過肩，結果混亂
      中被害人的鋁棒遭被告搶走，他一搶到鋁棒便立刻往被害人左側頭頂部位打了
      一下，之後被害人就往後垂直倒地不起，其餘二人在被告敲擊時，則站在一旁
      觀望，被害人雖然有喝酒因而走路不穩之情形沒錯，但整個過程中伊並沒有看
      到被告有拿安全帽，而是到了醫院後伊才有看到，伊確定被害人係遭鋁棒攻擊
      倒地等語（詳見相驗卷第三六至三八頁、偵查卷第十頁及第四０至四四頁、原
      審卷第廿八頁），於本院調查時該證人己○○亦結證稱：「當時王瑋呈車開到
      台北市○○○路與撫遠街口，在紅綠燈處與甲○○的車子有些擦撞，我下車察
      看，並沒怎樣，後來王瑋呈就從車上拿出球棒準備揮擊，轉眼間球棒就被搶走
      了，甲○○用該球棒打到王瑋呈頭部，他就倒在地上，頭部都是血，後來就死
      了，沒有看到甲○○用安全帽阻擋」、「我有看到甲○○用球棒打王瑋呈頭部
      」等語（見本院八十九年九月十四日訊問筆錄），並有台北市政府警察局松山
      分局交通分隊於八十八年八月二日制作之交通事故談話紀錄表附卷（見相驗卷
      第廿頁）可稽。
  (二)、本件被害人王瑋呈確係因左側顳部遭鈍力傷，致該處受有外傷併造成顱內血腫
      ，呈現左側蜘蛛膜、硬腦膜下出血、頭顱中線移位等現象，終因顱內出血而死
      亡之事實，亦據台灣台北地方法院檢察署檢察官督同法醫到場相驗屬實，製有
      相驗筆錄、驗斷書、相驗屍體證明書，及慶生醫院於八十八年八月十七日以慶
      秘字第八０一０號函檢送之被害人急診病歷資料暨診斷證明書等資料在卷可按
      ，及被害人所有鋁棒一支扣案可證。而形成左側硬腦膜下出血之可能外力原因
      有二種，一種係該處即左側頭部直接遭受外力攻擊，另一種為右側頭部遭受攻
      擊，然顱內卻在左側發生出血現象之對稱傷，至於被告所稱直接由右臉撞擊，
      然後被害人隨即面部朝上、身體往後垂直倒地不起之情形，並不會形成上開傷
      害，且本件被害人之外傷及顱內出血均發生在同一側，應係左側顳部直接遭受
      外力攻擊所造成乙節，亦據證人即當日負責相驗之法醫庚○○於偵查及原審中
  分別到庭證述翔實，其於本院調查時復到庭結證稱：王瑋呈致命傷在頭上的左
      顳部，他的傷是屬於衝擊傷：：我判斷死者的傷是用鈍器敲擊所造成等語（見
      本院八十九年十月十二日訊問筆錄），核與證人己○○前開證述情節相符。參
      以本案於偵查中檢察官亦曾就被告甲○○與其友人乙○○、丁○○與證人己○○等人所為之供詞，函送法務部調查局對其四人實施測謊，經該局以控制問題
      法、再混合問題法之方式測試結果，顯示被告甲○○對於「其遭被害人持球棒
      毆打；其未持球棒毆打被害人；其係以安全帽毆打被害人」及證人乙○○、丁○○對於「被告未持球棒毆打被害人」及丁○○對於「其未毆打被害人」等問
      題，均呈現情緒波動之反應；對照證人己○○之測謊結果所示，渠對於「被害
      人球棒遭被告搶走；被告持球棒毆打被害人」等問題，均未呈情緒波動之反應
      ，故分別判定被告及證人乙○○、丁○○對於上開問題應有說謊，而證人己○○則應無說謊之情事，亦有該局（八八）陸（三）字第八八０六０四九二號鑑
      定通知書一紙在卷可憑。按上開測試之內容，主要係為辨明被告、證人乙○○
      、丁○○與證人己○○四人間，總共二種供詞，究為何者說謊隱瞞實情，而渠
      等若因遭列為被告或關係人而於測謊鑑定時心情緊張，則證人己○○倘完全憑
      空捏詞誣陷，衡諸常情，亦將於測試上開關鍵問題時或多或少呈現情緒波動之
      反應，然測試結果焉何僅顯示被告與友人乙○○、丁○○對於「被告有無持棒
      毆打被害人」之關鍵問題均有說謊之反應，而己○○則為無？如因測謊之設計
      ，易使人緊張致情緒波動，或易於讓狡詰之徒輕易騙過，則測謊之結果應為雙
      方情緒均有或均無波動反應，而非前開有無互殊之情形。至證人丁○○雖於上
      開測謊鑑定中對於渠沒有持棒毆打被害人乙節顯示有說謊情事，然查證人己○○及被告對於被害人下車後，在舉棒攻擊前渠等曾有加以阻止之行為均不爭執
      ，而己○○並於制作交通事故談話表及本院調查程序中供稱被告及其友人與被
      害人間在鋁棒遭搶奪前曾發生肢體拉扯無誤，是證人丁○○雖未參與持棒攻擊
      被害人，但渠等於阻止被害人時均可能曾與被害人發生碰撞，而被害人右嘴角
      有淤傷情事，亦可能於此拉扯中造成，故渠因而認本身在拉扯時可能有攻擊行
      為，乃會對於渠有無毆打被害人此一問題呈現情緒波動反應，致渠對此問題之
      回答亦遭法務部調查局人員研判有說謊情事，核與常情尚無不符，自難據此即
      全面否定上開個別問題之測謊鑑定結果，從而前開測謊結果尚屬正確，有證據
      能力。
  (三)、被告雖辯稱：在王瑋呈舉棒毆打之際，伊曾以右手所持安全帽抵擋，因而撞到
      其右下顎倒地等情，而證人丁○○亦附和其言，然查被告上開所辯事發過程，
      除核與證人庚○○所述被害人在客觀上要形成前揭傷害不符外，復衡諸一般經
      驗法則，人體在遭受攻擊時，如手中持有任何物品足供阻擋使用，當本能逕持
      以維護自身，實無以肉體相搏之理，是被告倘確於整件事發過程中右手均持有
      安全帽，焉何未於被害人第一次持棒攻擊時即用以阻擋？再被害人於下車時，
      已因醉酒致步伐不穩，亦均為被告及證人乙○○、丁○○、己○○所不爭，並
      有其酒精測試值為每公升０．六七毫克之測試資料在卷（見偵查卷第十三頁）
      可憑，則被告與友人占人多勢眾之利，且均為年輕力盛、二十餘歲之青年，竟
      未群策群力阻止，而任由業已醉酒、無法穩健行走之被害人一再持棒個別攻擊
      ？凡此均核與常情有所不符，從而被告及其友人乙○○、丁○○所言，顯為事
      後圖卸及維護友人之遁詞，不足採信（乙○○已在外島服役，證明事項與丁○○同，被告已捨棄傳訊，附此明），足認被告確有奪取被害人之鋁棒，並持
      以敲擊被害人左側顳部，造成被害人該處受有外傷併造成顱內血腫，呈現左側
      蜘蛛膜、硬腦膜下出血、頭顱中線移位等現象，終因顱內出血而死亡之行為無
      誤，從而，被害人之死亡結果與被告前揭持棒攻擊行為自有因果關係。
  (四)、被告另辯稱：渠於王瑋呈舉棒攻擊時，適時加以反擊之行為，合於正當防衛之
      要件云云。然查本件被害人王瑋呈於下車拿取鋁球棒後，故曾試圖攻擊被告等
      人之行為，然被告及友人乙○○、丁○○等人見狀，即欲加以阻止並與之發生
      拉扯，嗣由被告自被害人手中奪得上開鋁球棒，則此時被害人一人在被告及乙○○、丁○○等三人環伺下，且原持有之鋁球棒亦遭被告奪走，並因醉酒而步
      伐不穩，衡情被害人此時已無再度攻擊被告或其友人之可能，亦即對於被告已
      無現在不法侵害之存在，被告復於搶得鋁球棒後立刻持以敲擊被害人頭上左顳
      部，顯係出於事後教訓被害人之傷害犯意為之，自非防衛權之行使，無刑法正
      當防衛規定之適用。尤非僅負過失致死之刑責。
  (五)、被告又辯稱：渠係自首，依法應減輕其刑云云。惟按刑法第六十二條所謂自首
      ，係以犯人在犯罪未發覺前，向該管公務員自承犯罪，而受法律之裁判為要件
      。查本件被告於案發後雖曾託其友人丁○○打電話報警，業據證人丁○○、戊○○分別在本院調查時結證明確，惟被告託友人報警內容係稱王瑋呈從車上拿
      鋁棒打伊，伊右手持安全帽抵擋攻擊云云。但否認其有搶取鋁球棒毆擊王瑋呈
      頭上左顳部倒地致死之犯行，而王瑋呈致命傷係被告持鋁球棒敲擊其左側顳部
      倒地致死，業於前開理由明，則被告並未自承犯罪而受裁判甚明，顯與自首
      之要件不合，自不得依自首規定而邀寬典。
  (六)、綜上所述，本件事證明確，被告犯行堪以認定。
三、查被告能預見在客觀上以鈍物敲擊人體頭部，可能會造成受擊者發生死亡結果，
    竟猶基於輕傷害之故意，持棒敲擊被害人左側顳部一下，致被害人該處受有外傷
    併造成顱內血腫，呈現左側蜘蛛膜、硬腦膜下出血、頭顱中線移位等現象，終因
    顱內出血而死亡之結果，該死亡結果與被告之傷害行為有因果關係，核被告所為
    ，係犯刑法第二百七十七條第二項之傷害致死罪。查被告騎乘機車在交叉路口停
    等紅綠燈，為王瑋呈酒後駕駛之自用小客車自後撞擊人車倒地，王瑋呈拒下車察
    看亦不賠償，於聽聞被告欲報警處理，旋即下車繞到後行李箱持鋁球棒欲攻擊被
    告等人，在拉扯中該鋁球棒為被告奪取，即持該球棒揮擊王瑋呈頭上左顳部致死
    ，事後已賠償被害人家屬新台幣（下同）一百十萬元，經其家屬表示諒解不再追
    究，有和解書一份附卷可稽，而被告並無前科，有本院被告全國前案紀錄表及台
    灣高等法院檢察署刑案紀錄簡覆表各一紙在卷可憑，衡酌被告犯罪時所受刺激及
    犯罪後賠償被害人家屬之犯後態度，其情狀尚非全無可憫恕，爰依刑法第五十九
    條酌量減輕其刑。
四、原審據予論罪科刑，固非無見。惟查原判決不及審酌被告事後已賠償被害人家屬
    一百十萬元，經其家屬表示諒解不再追究等情而酌減其刑，尚有未洽。被告上訴
    意旨仍執陳詞指摘原判決不當，並主張其係自首云云，固無理由，惟原判決既有
    上開可議，即屬無可維持，應由本院予以撤銷改判。爰審酌被告係因被害人擦撞
    肇事，又拒絕下車察看、商談賠償事宜，復持鋁球棒欲攻擊被告與其友人，因年
    輕氣盛、血氣方剛，一時欲教訓被害人而為前開傷害犯行，然卻造成一年輕、寶
    貴生命之喪失，到案後復狡詞圖卸之犯後態度等一切情狀，量處如主文第二項所
    示之刑，以示懲儆。又扣案之鋁球棒一支雖係被告供犯罪所用之物，但係被害人
    王瑋呈所有，不併宣告沒收，併此明。
五、據上論斷，應依刑事訴訟法第三百六十九條第一項前段、第三百六十四條、第二
    百九十九條第一項前段，刑法第二百七十七條第二項、第五十九條，判決如主文
    。
本案經檢察官曾忠已到庭執行職務。
中      華      民      國    八十九    年      十二    月      廿九    日
                                臺灣高等法院刑事第六庭
                                    審判長法  官  陳  春  秋
                                          法  官  黃  賽  月
                                          法  官  王  麗  莉
右正本證明與原本無異。
如不服本判決應於收受送達後十日內向本院提出上訴書狀，其未敘述上訴之理由者並
得於提起上訴後十日內向本院補提理由書（均須按他造當事人之人數附繕本）。
                                          書記官  洪  金  堆
中      華      民      國    九十      年      一      月      三      日
附錄：本案論罪科刑法條全文
刑法第二百七十七條：
一、傷害人之身體或健康者，處三年以下有期徒刑，拘役或一千元以下罰金。
二、犯前項之罪，因而致人於死者，處無期徒或七年以上有期徒刑，致重傷者，處三
    年以上、十年以下有期徒刑。


司法院資訊處製作；財團法人民間司法改革基金會備份。
